ACORDAO-COMPLETO-2400290

ACÓRDÃO 4052/2020 ATA 10/2020 - SEGUNDA CÂMARA

VISTOS, relatados e discutidos estes autos de reforma deferida pela Diretoria de Administração de Pessoal do Comando do Exército em favor de Genário Teixeira Neto;
ACORDAM os Ministros do Tribunal de Contas da União, reunidos em Sessão da 2ª Câmara, nos termos do art. 71, III e IX, da Constituição de 1988, e dos arts. 1º, V, 39, II, e 45 da Lei nº  8.443, de 1992, além dos arts. 260, § 1º, e 262, § 2º, do RITCU, ante as razões expostas pelo Relator, em:
	9.1. considerar ilegal o ato de alteração de reforma em favor de Genário Teixeira Neto (à Peça 2 sob o nº 98387/2019) , negando-lhe o respectivo registro;
9.2. dispensar o ressarcimento das quantias percebidas indevidamente, mas de boa-fé, em consonância com a Súmula n.º 106 do TCU;
9.3. determinar que, no prazo de 15 (quinze) dias contados da ciência desta deliberação, a Diretoria de Administração de Pessoal do Comando do Exército adote as seguintes medidas:
9.3.1. faça cessar os pagamentos decorrentes do ato ora considerado ilegal pelo item 9.1 deste Acórdão, sob pena de responsabilidade solidária da autoridade administrativa omissa, nos termos do art. 71, IX, da Constituição de 1988 e do art. 262, caput, do Regimento Interno do TCU; 
9.3.2. dê ciência do inteiro teor desta deliberação ao interessado indicado no item 9.1 deste Acórdão, alertando-o de que o efeito suspensivo proveniente da eventual interposição de recurso junto ao TCU não o eximirá da devolução dos valores percebidos indevidamente após a notificação, diante do não provimento ao referido recurso, devendo encaminhar os comprovantes dessa notificação ao TCU no prazo de até 30 (trinta) dias;
9.3.3. encaminhe a este Tribunal, nos termos do art. 262, § 2º, do Regimento Interno do TCU, o novo ato da aludida reforma apontada no item 9.1 deste Acórdão, sem a ilegalidade suscitada nesta deliberação, para ser submetido à apreciação pelo TCU, na forma do art. 260, caput, do Regimento Interno do TCU;
9.4. determinar que a unidade técnica adote as seguintes medidas:
9.4.1. envie a cópia do presente Acórdão, com o Relatório e a Proposta de Deliberação, à Diretoria de Administração de Pessoal do Comando do Exército, para ciência e efetivo cumprimento ao item 9.3 deste Acórdão; e
9.4.2. arquive o presente processo, sem prejuízo de promover o monitoramento da determinação proferida pelo item 9.3 deste Acórdão, representando ao TCU, se necessário.

Atos de Reforma da unidade emissora MINISTÉRIO DA DEFESA-COMANDO DO EXÉRCITO (VINCULADOR), enviados ao TCU pela unidade de controle interno Centro de Controle Interno do Exército para fins de análise e julgamento

Segunda Câmara

Diretoria de Administração de Pessoal do Comando do Exército.

3. Interessado: Genário Teixeira Neto (XXX.276.097-XX).

13.1. Ministros presentes: Ana Arraes (Presidente), Augusto Nardes, Aroldo Cedraz e Raimundo Carreiro.
13.2. Ministros-Substitutos presentes: Marcos Bemquerer Costa e André Luís de Carvalho (Relator).

ANDRÉ DE CARVALHO

Trata-se de reforma deferida pela Diretoria de Administração de Pessoal do Comando do Exército em favor de Genário Teixeira Neto.
2.	Após a análise final do feito, a auditora federal da Sefip lançou o seu parecer conclusivo à Peça 4, com a anuência, por delegação de competência, do diretor da unidade técnica (Peça 5) , nos seguintes termos:
	“ (...)  2. O ato desse processo pertence às seguintes unidades:
	2.1. Unidade emissora: MINISTÉRIO DA DEFESA-COMANDO DO EXÉRCITO (VINCULADOR) .
	2.2. Unidade cadastradora:  DIRETORIA DE INATIVOS E PENSIONISTAS.
	2.3. Subunidade cadastradora: SUC10 - 10ª Região Militar.
	EXAME TÉCNICO
	Procedimentos aplicados
	3. Os procedimentos para exame, apreciação e registro de atos de pessoal encontram-se estabelecidos na Instrução Normativa TCU 78/2018 e na Resolução TCU 206/2007. Essas normas dispõem que os atos de pessoal disponibilizados por meio do e-Pessoal devem ser submetidos previamente a críticas automatizadas, com base em parâmetros predefinidos.
	4. As críticas das informações cadastradas na etapa de coleta do ato foram elaboradas e validadas levando-se em conta as peculiaridades de cada ato. Os itens verificados nessa etapa são inerentes a dados cadastrais, fundamentos legais, mapa de tempo, ficha financeira, assim como eventuais ocorrências de acumulação. Trata-se de verificações abrangentes, minuciosas e precisas e sem a necessidade de ação humana e, portanto, menos suscetível a falhas. As críticas aplicadas estão discriminadas no sistema, no Menu e-Pessoal, opção “Crítica”, que podem ser acessadas mediante concessão de perfil específico a servidores do TCU responsáveis pela análise.
	5. Além das críticas automatizadas, há verificação humana adicional no caso de haver alertas do sistema ou informações não formatadas, como esclarecimentos do gestor ou do controle interno.
	6. As críticas também consideram os registros do Sistema Integrado de Administração de Recursos Humanos (Siape) . O Siape disponibiliza informações atualizadas sobre as parcelas que integram os proventos, diferentemente, portanto, do e-Pessoal, que informa as parcelas no momento do registro do ato. 
	7. Essa confrontação com o Siape fornece uma visão atual e verdadeira da situação, o que permite descaracterizar irregularidades e inconsistências que, embora constantes do e-Pessoal, já foram corrigidas.
	8. As verificações detectadas no ato encontram-se discriminadas na aba de pendências do ato no sistema e-Pessoal, bem como no espelho do ato contemplado por esta instrução.
	Exame das Constatações
	9. Ato: 98387/2019 - Interessado: GENARIO TEIXEIRA NETO - CPF: XXX.276.097-XX
	9.1. Parecer do Controle Interno: considerar o ato Legal.
	9.2. Por intermédio de análises realizadas por esta Unidade Técnica no presente ato, não se constatou irregularidade que obste a chancela pela legalidade.
	9.3. Encaminhamento do ato:
	9.3.1. Considerar LEGAL e conceder registro do ato de GENARIO TEIXEIRA NETO.
	CONCLUSÃO
	10. A abrangência e a profundidade das verificações levadas a efeito fundamentam convicção de que o ato 98387/2019 pode ser apreciado pela legalidade, em razão de não terem sido encontradas irregularidades no ato, de acordo com o item Exame das Constatações desta instrução.
	PROPOSTA DE ENCAMINHAMENTO
	11. Ante o exposto, com fundamento no art. 71, inciso III, da Constituição Federal, no art. 1º, inciso V, e art. 39, incisos I e II, da Lei 8.443/1992, no art. 260 do Regimento Interno do Tribunal de Contas da União, propõe-se:
	11.1. Considerar LEGAL e conceder o registro do ato de GENARIO TEIXEIRA NETO.”
	
3.	Enfim, por intermédio do Exmo. Sr. Procurador Rodrigo Medeiros de Lima, o MPTCU manifestou a sua discordância em relação à referida proposta da unidade técnica, tendo lançado, para tanto, o seu parecer à Peça 6, nos seguintes termos:
	“ (...) 2. Em pareceres uniformes a Secretaria de Fiscalização de Pessoal (Sefip) propôs a legalidade e registro do ato (peças 4-5) .
	3.	Ocorre que o ex-militar ocupava, na ativa, o posto de Coronel, e foi transferido para a reserva remunerada em 30/9/2001, contando, em 29/12/2000, com 30 anos, 1 mês e 11 dias de serviço. Em razão disso, os proventos da reserva passaram a ser calculados tendo por referência o posto de General de Brigada, com fundamento no art. 50, inciso II, da Lei 6.880/1980, em sua redação original. O militar foi reformado em 26/6/2018, com proventos calculados com base no mesmo posto. No entanto, o ato em análise foi editado para majorar os proventos calculados com base no posto de General de Divisão, por ter sido considerado definitivamente incapaz para o serviço ativo das Forças Armadas em face de invalidez permanente decorrente de doença especificada em lei (peça 2) .
	4.	A Corte de Contas firmou entendimento, por intermédio do Acórdão 2225/2019-TCU-Plenário, da relatoria do Ministro Benjamin Zymler e proferido na sessão de 18/9/2019, no sentido de que não há embasamento legal para o cálculo dos proventos de reforma ter por referência dois postos acima daquele ostentado pelo militar na atividade. A Lei 6.880/1980 trata do tema em seus artigos 50, 108 e 110 (grifos acrescidos) :
	Art. 50. São direitos dos militares:
	(...) 
	II - a percepção de remuneração correspondente ao grau hierárquico superior ou melhoria da mesma quando, ao ser transferido para a inatividade, contar mais de 30 (trinta) anos de serviço; (redação original) 
	II - o provento calculado com base no soldo integral do posto ou graduação que possuía quando da transferência para a inatividade remunerada, se contar com mais de trinta anos de serviço; (Redação dada pela Medida Provisória nº 2.215-10, de 31.8.2001) 
	III - a remuneração calculada com base no soldo integral do posto ou graduação quando, não contando 30 (trinta) anos de serviço, for transferido para a reserva remunerada, ex officio, por ter atingido a idade-limite de permanência em atividade no posto ou na graduação, ou ter sido abrangido pela quota compulsória; e (Redação original) 
	III - o provento calculado com base no soldo integral do posto ou graduação quando, não contando trinta anos de serviço, for transferido para a reserva remunerada, ex officio, por ter atingido a idade-limite de permanência em atividade no posto ou na graduação, ou ter sido abrangido pela quota compulsória; e (Redação dada pela Medida Provisória nº 2.215-10, de 31.8.2001) 
	(...) 
	Art. 108. A incapacidade definitiva pode sobrevir em consequência de:
	I - ferimento recebido em campanha ou na manutenção da ordem pública;
	II - enfermidade contraída em campanha ou na manutenção da ordem pública, ou enfermidade cuja causa eficiente decorra de uma dessas situações;
	III - acidente em serviço;
	IV - doença, moléstia ou enfermidade adquirida em tempo de paz, com relação de causa e efeito a condições inerentes ao serviço;
	V - tuberculose ativa, alienação mental, neoplasia maligna, cegueira, lepra, paralisia irreversível e incapacitante, cardiopatia grave, mal de Parkinson, pênfigo, espondiloartrose anquilosante, nefropatia grave e outras moléstias que a lei indicar com base nas conclusões da medicina especializada; e (Redação original) 
	V - tuberculose ativa, alienação mental, esclerose múltipla, neoplasia maligna, cegueira, lepra, paralisia irreversível e incapacitante, cardiopatia grave, mal de Parkinson, pênfigo, espondiloartrose anquilosante, nefropatia grave e outras moléstias que a lei indicar com base nas conclusões da medicina especializada; e (Redação dada pela Lei nº 12.670, de 2012) 
	VI - acidente ou doença, moléstia ou enfermidade, sem relação de causa e efeito com o serviço.
	§ 1º Os casos de que tratam os itens I, II, III e IV serão provados por atestado de origem, inquérito sanitário de origem ou ficha de evacuação, sendo os termos do acidente, baixa ao hospital, papeleta de tratamento nas enfermarias e hospitais, e os registros de baixa utilizados como meios subsidiários para esclarecer a situação.
	§ 2º Os militares julgados incapazes por um dos motivos constantes do item V deste artigo somente poderão ser reformados após a homologação, por Junta Superior de Saúde, da inspeção de saúde que concluiu pela incapacidade definitiva, obedecida à regulamentação específica de cada Força Singular.
	Art. 110. O militar da ativa julgado incapaz definitivamente por um dos motivos constantes dos itens I e II do artigo 108 será reformado com remuneração calculada com base no soldo correspondente ao grau hierárquico imediato ao que possuir na ativa. (Redação original) 
	Art. 110. O militar da ativa ou da reserva remunerada, julgado incapaz definitivamente por um dos motivos constantes dos incisos I e II do art. 108, será reformado com a remuneração calculada com base no soldo correspondente ao grau hierárquico imediato ao que possuir ou que possuía na ativa, respectivamente. (Redação dada pela Lei nº 7.580, de 1986) 
	§ 1º Aplica-se o disposto neste artigo aos casos previstos nos itens III, IV e V do artigo 108, quando, verificada a incapacidade definitiva, for o militar considerado inválido, isto é, impossibilitado total e permanentemente para qualquer trabalho.
	§ 2º Considera-se, para efeito deste artigo, grau hierárquico imediato:
	a) o de Primeiro-Tenente, para Guarda-Marinha, Aspirante-a-Oficial e Suboficial ou Subtenente;
	b) o de Segundo-Tenente, para Primeiro-Sargento, Segundo-Sargento e Terceiro-Sargento; e
	c) o de Terceiro-Sargento, para Cabo e demais praças constantes do Quadro a que se refere o artigo 16.
	§ 3º Aos benefícios previstos neste artigo e seus parágrafos poderão ser acrescidos outros relativos à remuneração, estabelecidos em leis especiais, desde que o militar, ao ser reformado, já satisfaça às condições por elas exigidas.
	§ 4º O direito do militar previsto no artigo 50, item II, independerá de qualquer dos benefícios referidos no caput e no § 1° deste artigo, ressalvado o disposto no parágrafo único do artigo 152. (Revogado pela Medida Provisória nº 2.215-10, de 31.8.2001) 
	§ 5º Quando a praça fizer jus ao direito previsto no artigo 50, item II, e, conjuntamente, a um dos benefícios a que se refere o parágrafo anterior, aplicar-se-á somente o disposto no § 2º deste artigo. (Revogado pela Medida Provisória nº 2.215-10, de 31.8.2001) 
	5.	Da leitura dos dispositivos, observa-se que o benefício de “proventos calculados sobre o posto hierárquico imediato”, seja em consequência de transferência para a inatividade contando com mais de 30 anos de serviço, conforme dispõe o art. 50 da Lei 6.880/1980, seja pelo motivo de o militar ter sido considerado incapaz definitivamente, conforme art. 110 da mesma lei, somente pode ser calculado com base no soldo correspondente ao grau hierárquico imediato ao que possuir ou que possuía na ativa. O benefício também não alcança militar já reformado.
	6.	É nesse sentido a jurisprudência do Superior Tribunal de Justiça (grifos inseridos) :
	PROCESSUAL CIVIL. ADMINISTRATIVO. MILITAR REFORMADO POR ATINGIR A IDADE LIMITE NA RESERVA. INVALIDEZ SUPERVENIENTE À INATIVAÇÃO. REFORMA COM REMUNERAÇÃO CORRESPONDENTE AO GRAU HIERÁRQUICO IMEDIATO. IMPOSSIBILIDADE. SÚMULAS 7 E 83 DO STJ.
	1. O art. 110 da Lei 6.880/1980 prevê o direito de o militar da ativa ou da reserva remunerada ser reformado com a remuneração calculada com base no soldo correspondente ao grau hierárquico imediato ao que possuir.
	2. O Tribunal de origem asseverou: ‘o autor foi reformado ex officio em 21/05/2006 (Evento 20 - PROCADM4 - fl. 15) , por ter atingido idade limite de permanência na reserva, nos termos do art. 106, I, d, da Lei n° 6.880/80. Pretende, agora, a melhoria da reforma para que seus proventos passem a ser calculados com base na remuneração do posto superior na inatividade, em razão da superveniência de moléstia que determina a sua invalidez (neoplasia maligna constatada em 04/01/2008) ’.
	3. É inviável reanalisar a constatação das datas da reforma e da eclosão da moléstia, pois inarredável a revisão do conjunto probatório dos autos para afastar as premissas fáticas estabelecidas pelo acórdão recorrido. Aplica-se, portanto, o óbice da Súmula 7/STJ. 
	4. Ao reconhecer que o direito ora pugnado alcança apenas os militares da ativa ou da reserva remunerada, não prevendo a possibilidade da alteração de proventos de militar reformado por atingir a idade limite na reserva, o Tribunal a quo decidiu em consonância com a jurisprudência do STJ, razão pela qual incide a Súmula 83 do STJ. Precedentes: REsp 1.381.724/RS, Relatora Ministra REGINA HELENA COSTA, PRIMEIRA TURMA, DJe 10/5/2017; e AgRg no REsp 1.539.940/RS, Relatora Ministra ASSUSETE MAGALHÃES, SEGUNDA TURMA, DJe 29/3/2016.
	5. Recurso Especial não conhecido. (REsp 1.784.347/RS, Rel. Min. Herman Benjamin, Segunda Turma, julgado em 2/4/2019, DJe de 23/4/2019) .
	ADMINISTRATIVO. MILITAR. REFORMA. ALTERAÇÃO DE BENEFÍCIO. INCAPACIDADE SUPERVENIENTE. ART. 110, § 1º C/C ART. 108, V, DA LEI 6.880/80. MILITARES DA ATIVA OU RESERVA REMUNERADA. RESTRIÇÃO. MILITAR JÁ REFORMADO. IMPOSSIBILIDADE. 
	1. A reforma do militar com a remuneração calculada com base no soldo correspondente ao grau hierárquico imediato ao que possuir ou que possuía na ativa, nos termos do art. 110, § 1º, c/c o art. 108, V, da Lei 6.880/80, restringe-se aos militares da ativa ou reserva remunerada, na exata disposição do caput do art. 110, não sendo possível a concessão de tal benesse àqueles militares já reformados. 
	7.	Ante o exposto, este representante do Ministério Público de Contas da União opina no sentido de considerar ilegal o ato de Genario Teixeira Neto (peça 2) , uma vez que a alteração da reforma em análise alcança militar já reformado e concede a ele dois postos acima daquele que ostentava na atividade, em desacordo com a citada legislação, o paradigmático Acórdão 2225/2019-TCU-Plenário e a jurisprudência do STJ.
	8.	Ressalte-se que o ato foi enviado ao TCU em 2019, de modo que pode ser apreciado sem a necessidade de prévia oitiva do interessado, nos termos do Acórdão 587/2011-TCU-Plenário.”
É o Relatório.

não há.

Procurador Rodrigo Medeiros de Lima.

PESSOAL. REFORMA. BENEFÍCIO CORRESPONDENTE A DOIS GRAUS HIERÁRQUICOS SUPERIORES AO POSTO OU GRADUAÇÃO DO INSTITUIDOR NA ATIVA. ILEGALIDADE. NEGATIVA DE REGISTRO. DETERMINAÇÕES.

REFORMA (REFO)

Secretaria de Fiscalização de Pessoal (Sefip).

Trata-se de reforma deferida pela Diretoria de Administração de Pessoal do Comando do Exército sob as seguintes condições:
	Peça
	Beneficiário
	Número de Controle
	Tipo de Ato
	Data do Nascimento
	Vigência
	Enviado 
ao TCU

	2
	Genário Teixeira Neto
	98387/2019
	Alteração
	22/1/1955
	22/5/2019
	9/9/2019

2.	De toda sorte, após a análise final do feito, a Sefip pugnou pela legalidade do aludido ato, tendo o MPTCU opinado, todavia, pela ilegalidade do ato de alteração de reforma em favor de Genário Teixeira Neto, ao vislumbrar que não subsistiria o embasamento legal para o cálculo dos proventos de reforma pela suposta referência em dois postos acima do então posto ostentado pelo militar na ativa.
3.	O TCU pode incorporar o parecer da Sefip, com o ajuste apontado pelo MPTCU, a estas razões de decidir.
4.	Como visto, o Sr. Genário Teixeira Neto teria ocupado na ativa o posto de Coronel, tendo sido transferido para a reserva remunerada em 30/9/2001, com o cômputo de 46 anos de idade e de 30 anos, 1 mês e 11 dias de serviço (contribuição) , quando passou a perceber os proventos calculados sob o soldo de General de Brigada, ante a aplicação do art. 50, II, da Lei n.º 6.880 (Estatuto dos Militares) , de 1980.
5. 	Todavia, em 26/6/2018, o Sr. Genário Teixeira Neto teria sido reformado, por invalidez permanente, quando passou a perceber os proventos calculados sob o soldo de General de Divisão, com dois níveis hierárquicos acima, então, ao posto então ostentado na atividade como Coronel.
6. 	O Parquet especial assinalou, contudo, que, por meio do Acórdão 2.225 prolatado na Sessão de 18/9/2019, o Plenário do TCU teria firmado o entendimento no sentido da ausência de embasamento jurídico para o cálculo dos proventos de reforma, com dois ou mais níveis hierárquicos acima daquele ostentado pelo militar na ativa, em consonância com os arts. 50, 108 e 110 da Lei n.º 6.880, de 1980.
7.	Bem se vê que, nos termos do art. 110 da Lei n.º 6.880, de 1980, o militar da ativa ou da reserva remunerada, ao ser considerado incapaz definitivamente, seria reformado com os proventos calculados sob o soldo no grau hierárquico imediatamente superior ao ocupado na ativa, e não ao ocupado na reserva, subsistindo, então, a ilegalidade no suscitado ato de reforma.
8.	De todo modo, como o aludido ato deu entrada no TCU há menos de 5 anos, não seria necessária a prévia oitiva do interessado no presente momento, estando esse entendimento em plena consonância com a jurisprudência do STF (v.g.: MS-25.116 e MS-25.403) e com a exceção prevista na Súmula Vinculante nº 3 do STF, além de estar em sintonia com a jurisprudência do TCU (v. g.: Acórdão 587/2011-TCU-Plenário, entre outros) .
9.	O TCU deve considerar ilegal, portanto, o presente ato de alteração de reforma acostado à Peça 2, negando-lhe o respectivo registro.
Ante o exposto, pugno pela prolação do Acórdão ora submetido a este Colegiado.
TCU, Sala das Sessões, em tagDataSessao.
Ministro-Substituto ANDRÉ LUÍS DE CARVALHO 
Relator